行　政　法　院　判　決　　　　　　　　　　　　　　八十七年度判字第一七五號
　　原　　　告　乙○○
　　訴訟代理人　甲○○
　　被　　　告　經濟部中央標準局
右當事人間因新型專利舉發事件，原告不服行政院中華民國八十六年九月十日台八十
六訴字第三四七七六號再訴願決定，提起行政訴訟，本院判決如左︰
　　主  文
原告之訴駁回。
　　事  實
本件關係人高華橋於民國（以下同）八十三年九月八日以其「罐頭用湯匙之改良構造
」係由塑膠材質一體成形，包括匙杓、中間柄及延長柄，匙杓、延長柄與中間柄連接
端分
等情，向被告申請新型專利，經被告編為第00000000號審查，准予專利，於
公告期滿審查確定後，發給新型第○九八七八四號專利證書。嗣原告以本案申請前已
見於刊物，且係運用申請前既有之技術或知識，未能增進功效，有違專利法第九十七
條及第九十八條第二項規定云云，檢具申准在先之第00000000號「全開罐蓋
附屬湯匙結構改良」新型專利案（以下稱引證案）公告影本，對之提出舉發。案經被
告審查，為「本案舉發成立，應撤銷其專利權」之審定。關係人高華橋訴經經濟部經
（八五）訴字第八五六二四六五九號訴願決定將原處分撤銷。被告重為審查，為「本
案舉發不成立」之審定，發給八十五年十二月七日台專（判）○二○一九字第一四
七一六八號專利舉發審定書。原告不服，一再訴願均遭決定駁回，遂提起本件行政訴
訟，茲摘兩造訴辯意旨如次：
原告起訴意旨及補充理由略謂：一、再訴願駁回之理由稱原處分機關未能撤銷被舉發
案之原因，在於「本案與引證案同於匙杓與柄體間藉可彎折體嵌卡、連結以利折疊，
惟二案之凹槽方向，握柄節數各異，整體構造並不相同」。然而，在本案與引證案所
利用之結構特徵、目的、功效與技術原理等皆相同下，被告卻以「方向、節數不同，
稱兩案整體結構不同」，著實令人費解。一樣的結構在同一產品上使用二次或多次，
是否具有創新性與進步性而准予專利﹖四維公司製造雙面具凹痕刀膠帶，被控侵害地
球公司單面具凹痕免刀膠帶專利權確定。至此方向與節數不同，被舉發案並未超脫折
疊與展開的功能，以及增加展開後之穩固性，節數增加是否能稱得上進步性﹖理由中
續指原處分機關稱「且本案之凹槽方向與湯匙相同，使用時依力方向分析，湯匙荷重
增加嵌卡之結合力，嵌卡部分將更為緊密，具有增進功效」。本案之凹槽方向與湯匙
相同，其所指為何﹖若依施力方向分析，卡結點距支點越遠，卡結力越強。以此兩案
比較，卡結凸體（榫）最遠端都有卡結點（槽、嵌合槽）卡
結力﹖以實例而言，本案在展開時，其匙杓與中間柄（匙柄）之連結支撐點在於連結
片，相互卡結頂抵在於槽與榫，且該連結片位於匙杓凹面同側，以及榫位於匙杓凹面
反側，其與引證案「韌帶位於杓體凹面同側，以及卡結凸體位於杓體凹面反側，與凹
槽形成正反面相頂抵」，在相同卡結凸體（榫）長度、荷重，以及受力方向與支撐點
都相同的條件下，兩案所產生之卡結緊密度，絕無任何差異。當本案榫與引證案卡結
凸體之長度相同時，本案榫末端到凹槽處所產生之力矩，與「引證案卡結凸體末端受
到嵌合槽卡結體卡結之力矩」相等，此乃引證案單邊受力狀態下；惟引證案係雙邊至
末端受到卡結體卡結，被舉發案僅末端卡結。由此可知，引證案在卡結凸體兩邊受到
卡結體卡結下，所產生之力矩，將會大於本案，而獲得較大的卡結力。再者，由本案
第１圖所示，其凹槽前端向上斜凸起，使凹槽開口具有一斜度，其除了會使榫之卡入
嵌結不易外；更會使榫卡入於槽後，輕易反向滑出，降低兩者間之卡結力。此等恰好
可以由被舉發人所提後申請案之說明書（參見證物４，以下簡稱後申請案）第３頁第
三行起至第十行止，獲得證實，被告所稱「可以增加嵌卡結合力，嵌卡部分會更為緊
密」是由何而來﹖二、再訴願決定書理由中再稱「惟若匙杓反面受力易折，正面應可
承受較大之力」，毫無事實依據，匙杓反面受力大小，絕不會影響到正面承受力量大
小。因為在正常使用狀態下，匙杓正面受力無大小之分。就易折問題而論，若反面易
折，則造成湯匙使用不便。事實應該就是「匙杓與匙柄嵌卡結合力差」，才會造成匙
杓反面受力易折，亦即「匙杓反面受力易折，是因為嵌卡結合力差」，絕對不會是「
匙杓反面受力易折，是因為其嵌卡結合力強所造成的」。由此可以證明被告前在原處
分書中稱「可以增加嵌卡結合力」，以及後來在訴願答辯書中稱「匙杓反面受力易折
，正面應可承受較大之力」，其說詞意圖掩飾「匙杓背面受力易折脫離卡結的事實」
。原告一再的針對此點，提出訴願、再訴願，但原決定及再訴願決定機關等，皆漠視
罔顧，只聽信被告面片說詞，每每言及本案之功能效益如何如何，原告能否可以鑒請
鈞院要求被告或被舉發人「提出具體事證加以佐證」如何﹖若被告或被舉發人能提出
實物來，還可以將本案之湯匙與引證案湯匙以杓體背面相牴觸且相對施力，看看那一
支卡結力較差先行彎折，即可分辨出卡結力強弱。若引證案之卡結力不能大於本案先
行變折，被告駁回本案有理，原告誠服，若本案之卡結力不及於引證案而先行彎折，
即表示駁回本案各程序所持理由與事實不符，這樣的駁回理回原告難以誠服。三、至
於再訴願決定書理由中所稱「所提二件樣品，以其材質不同，無從比較」，實為推托
之詞，二樣品同為PE塑膠材質，其所稱材質不同，是否曾求教於專家業者﹖或向原告
求證﹖若無則再訴願委員則流於主觀意識，毫無客觀分辨是非能力。類此不但有怠忽
職守之嫌，對原告更有失公允。四、再訴願決定書中所指「再訴願補充理由書檢附關
係人另案申請之．．．新型專利案，以其未於舉發時提出，係屬新證據，為另案問題
」乙點，更令原告為被告感到汗顏。原告檢附被舉發人後申請案，並非新證據，而是
要請被告斟酌正反言證據原則，被舉發人在答辯時聲稱「具有製造容易、成本低，使
用容易等進步性」，結果在其後申請案中自己承認「脫模不易（製造不易，成本無法
降低），卡入不易（使用不便）」等缺點，完全與舉發人說詞相同，因而被舉發人之
後申請案又得到被告認同，並准予另一專利。至此被告不但不就被舉發人前後矛盾性
之說詞，加以詳查，卻又反過來費心盡力，圖保被舉發案專利權，其理由何在﹖是官
官相護，試圖掩護被告，一錯再錯，或是一廂情願將錯就錯，實令原告對被告與訴願
、再訴願決定機關之審查專業性與公平性，產生諸多懷疑。五、尤其是被告於台專（
判）○二○一九字第一四七一六三號專利舉發審定書中，指稱「引證案構造較為簡單
，製造成本亦相對較低，故其雖引用習知技術，但功效已有增進」，被告既已承認本
案係「引用習知技術」，所以本案要取得新型專利權，應該備具有「可供產業上利用
」及「增進功效」兩要件。然而本案一樣也不具備，最簡單而直接的判斷依據，在於
被舉發人於其第00000000號「可摺式湯匙之改良構造」專利案（參見證物４
後申請案），在專利說明書第３頁第三行起自已承認「申請人（被舉發人）前申請被
核准第00000000號「罐頭用湯匙之改良構造」專利案（被舉發案），．．．
該專利案所揭示之榫或槽係有較大尺寸。因此，在模具成型取拿時，有不易脫模問題
，另外該構造在卡合時，也有較不易卡入的問題。」，在此脫模不易，製造困難下，
何來「製造成本相對較低」之理﹖同時其凹槽前端向上斜凸起，使凸槽開口具有一斜
度，其除了會使榫之卡入嵌結不易，增加湯匙展開困擾外，更會使榫卡入於槽後，降
低兩者間之卡結力，何來「有使用功效」之增進﹖由於被舉發人在答辯時，為了維護
其專利權，自稱「結構簡單，製造成容易，可以降低製造成本，具有功效之增進」。
但在其後申請案中，卻又指稱本案在成型有不易脫模，無形中承認其製造不易，增加
製造成本，以及在後申請案之創作目的「係可以被製造、使用，且其卡合後有較為牢
固之扣合效果者」，再再的承認本案製造不易，不適合使用及卡結固定效果差等問題
。是證實本案「不具進步性」與「不適合產業利用」，被告「是非不分，正反不明」
認事用法的違失。六、依被告在行政訴訟答辯書之理由一中稱「本案藉匙杓、中間柄
與延長柄之連接端延
構造．．．杓體之嵌合方向與本案相異，其係藉嵌合槽兩側凸
卡結凸體可卡入定位，此與本案直接利用榫槽嵌卡亦有不同．．．兩案自難謂相同」
乙點。延長柄增加長度，只是杓柄再增加一節。利用榫、槽之嵌卡，只是在杓、柄交
接處所之榫、槽，與引證案之凸體與嵌合槽有何不同﹖其凸出榫與卡結槽，與引證案
凸體與嵌合槽
係卡結凸體雙邊至末端受到卡結體卡結，惟其受力情形係平均分布於兩側，起訴理由
謂其所產生之力矩將大於本案，亦難採信。」乙點。被告機關並未實際對兩案實體作
比較，便能侃侃而談言之鑿鑿，全係推估預測，不能作輔佐證明被舉發案具有較佳卡
結力之依據，被告當提出具體證據，佐證本案優於引證案的事實，不當以推測作為審
定判決依據。八、理由三稱「舉發事件舉發人應負舉證責任，起訴理由第二項謂本案
匙杓背面受力易折脫離卡結，原告並未檢附具公信力之具體測試資料足資佐證，原告
所述本案嵌卡結合力差及受力易折之缺失，尚難採信」乙點，令人扼腕。再訴願時舉
發人即檢附本案與引證案之實品各乙件，何來舉發人不附舉證責任﹖反觀，被告在核
駁理由都不須經公信力機關檢測，就可以認定檢送兩件樣品不同材質﹖舉發人檢送之
樣品，被告在未送公信力機關作測試，缺乏公信力證據佐證，僅憑個人主觀臆測，即
論斷引證案卡結力不及於本案，卻又質疑舉發人所提分析說明不具公信力，試問被告
所為公信力之依據何在﹖顯非公正客觀。九、理由四後段稱「另本案為三摺
有一延伸柄增加使用長度，其非屬顯而易知之簡單附加構成、其收摺方向尚須考量收
容於匙杓內以避免增加厚度，此非運用引證案所揭露技術即可輕易達成，其增加使用
長度對搯取罐內食物一不多時，確有方便之處，尚難謂不具增進功效。」，使用延伸
柄來達成三摺之長度，只是相同柄體與卡結機構再次使用，並無任何創新，何以非顯
而易知﹖被告仍無於此，依然固我，堅持「同一機構使用兩次」即符合新型的創新
﹖厚度及長度等有關尺寸的改變，即稱「增進使用功效」﹖有違專利法規定至為明確
。十、理由五稱「．．．另案關係人就本案改良之再發明，其說明書或載有本案有不
易脫模及較不易卡入之問題，惟此並非證明本案為完全不可實施，且本案相較於申請
當時之既有技術，其增加使用長度之
所改良之
主辦機關，全憑被舉發人說黑就是黑、說白就是白，全無定見。熟不知被告是黑白不
分﹖還是傀儡可任由人擺佈﹖惟引證案全無脫模不易與不易卡入等重大缺點，因能夠
獲得知名食品大廠持續購買採用多年至今。至於長度之增加，引證案同樣可以達成，
是否可鑒請鈞院要求兩造各提出實品實際做長短比較，方得令人心服。十一、理由六
稱「惟查本件舉發審定係就本案與舉發引證案相較，本案構造較為簡單，製造成本亦
相對較低，原告據關係人申請之後案論究本案之製造成本，顯與舉發所欲證明之事實
不符，亦與審查判斷基準有違。」乙點，更是外行人所言。暫不談被舉發人後續申請
案，回歸到舉發引證案與本案。試問本案為三節湯匙，舉發引證案為二節湯匙，三節
為二節之卡結構造與柄體再使用一次，何有構造較簡單之理﹖三節湯匙在模具
要比兩節來的佔空間，在單一模具上所能挖
見塑膠模具實務），而因製造時更浪費時間，致使成本提高，綜顯本案製造成本高於
舉發引證案。不知被告稱「本案構造較為簡單，製造成本自亦相對較低」其依據為何
﹖被告一再昧於事實，只有鑒請鈞院明察秋毫，主持公道。十二、綜上所陳，被告並
不能正專利應就申請專利範圍，從結構上的創新及使用功能與進步性，以及舉發人
所提列之事實，作詳細比較，一再的袒護被舉發人，且其所稱之理由，都與事實相違
，無一足以證明本案符合新型專利成立要件，讓原告難以誠服。懇請鈞院將再訴願決
定、訴願決定及原處分均撤銷等語。
被告答辯意旨略謂︰一、本案藉匙杓、中間柄與延長柄之連接端延
，使各元件可相互卡合，延長柄可收摺於匙杓之凹入杓面，藉此使湯匙具足夠長度便
於捏拿搯取罐頭內食物，且延長柄並不增加收摺厚度，有利於收容於罐蓋內。舉發引
證案並未揭露本案具延長柄之構成，其雖亦為柄體與杓體摺合組裝成湯匙，惟杓體之
嵌合槽方向與本案相異，其係藉嵌合槽兩側凸
定位，此與本案直接利用榫槽嵌卡亦有不同，引證案未見本案可增加握柄長度使用之
效果，兩案構造與功效自難謂相同，起訴理由第一項稱兩案所利用之結構特徵、目的
、功效皆相同，實難採信。二、本案之凹槽方向與湯匙相同，使用湯匙搯取食物時，
就湯匙結構而言，以可彎折處為支點，依槓桿原理匙杓荷重力量於另端與柄嵌卡處，
將形成一大小相同方向相反之作用力，使其榫增加嵌卡於柄之凹槽之結合力。而引證
案之湯匙搯取食物時，其杓體荷重則分布於嵌合槽兩側與卡結凸體卡合處，故二案受
力之分布並非相同，此即代表二案柄體與杓體之卡合結構有異。另引證案雖係卡結凸
體雙邊至末端受到卡結體卡結，惟其受力情形亦係平均分布於兩側，起訴理由謂其所
產生之力矩將大於本案，亦難採信。至有關本案凹槽前端具有一度（說明書係載明
為略成凸出之弧面），此並非本案申請專利範圍所載專利特徵之構成，尚無論究其是
否易使榫輕易滑出之必要，併予陳明。三、舉發事件舉發人應負舉證責任，起訴理由
第二項謂本案匙杓背面受力易折脫離卡結，原告並未檢附具公信力之具體測試資料足
資佐證，原告所述本案嵌卡結合力差及受力易折之缺失，尚難採信。四、有關本件再
訴願所提二件樣品，非為舉發申請所檢附證據，並未交付關係人答辯，非屬本件舉發
審究之範疇，且亦如前項所辯明並未檢附具公信力之具體測試資料佐證，起訴理由第
三項所稱欲證明之卡結力乙節，即難予採信。另本案為三摺
使用長度，其非屬顯而易知之簡單附加構成、其收摺方向尚須考量收容於匙杓內以避
免增加厚度，此非運用引證案所揭露技術即可輕易達成，其增加使用長度對搯取罐內
食物不多時，確有方便之處，尚難謂不具增進功效。五、起訴理由第四、五項所述有
關再訴願所提第00000000號「可摺式湯匙之改良構造」專利案，其非為舉發
申請所檢附證據，並未交付關係人答辯，自非屬本件舉發審究之範疇。另該案係關係
人就本案改良之再發明，其說明書載有本案有不易脫模及較不易卡入之問題，惟此並
非證明本案為完全不可實施，且本案相較於申請當時之既有技術，其增加使用長度之
符合新型專利要件。六、起訴理由第五項另謂本案不具「製造成本相對較低」乙節。
惟查本件舉發審定係就本案與舉發引證案相較，本案構造較為簡單，製造成本自亦相
對較低，原告據關係人申請之後案論究本案之製造成本，顯與舉發引證所欲證明之事
實不符，亦與審查判斷基準有違。七、綜上所述，本局所為本案舉發不成立之審定並
無違法，本案原告之訴無理由，敬請駁回原告之訴等語。
　　理  由
按稱新型者，謂對物品之形狀、構造或裝置之創作或改良，為專利法第九十七條所規
定。又核准專利之新型，任何人認有違反專利法第九十七條至第九十九條規定，應撤
銷其專利權者，依同法第一百零五條準用第七十二條規定，得附具證據向專利專責機
關舉發之；從而有無應撤銷新型專利權之情事，依法應由舉發人附具證據供查。本件
「罐頭用湯匙之改良構造」新型專利舉發案，經被告審查以引證案柄體與杓體銜接端
同側具有可行展摺之韌帶，柄體末端凸
面；杓體
，俾對柄體之卡結凸體卡入時形成加強定位。本案與引證案同於匙杓與柄體間藉可彎
折體嵌卡、連結以利折疊，惟二案之凹槽方向、握柄節數各異，整體構造並不相同，
且本案之凹槽方向與湯匙相同，使用時，依力之方向分析，湯匙之荷重得增加嵌卡之
結合力，嵌卡部分將更緊密，具有增進之功效，無違專利法第九十七條及第九十八條
第二項之規定，乃為本案舉發不成立之審定，於法尚無不合。原告起訴意旨主張本案
之匙杓與柄體間所
卡結凸體之構造相同，所不同者僅在於方向與節數，惟方向不影響實際折疊作用，節
數僅係簡易增加，本案之整體構造已隱含於引證案，係引用習知技術；又於匙杓反面
受相同攪拌作用力下，本案較之引證案易生杓體與柄體彎折現象，不具增進功效云云
。然據被告指明本案藉匙杓、中間柄與延長柄之連接端延
件可相互卡合，延長柄可收摺於匙杓之凹入杓面，藉此使湯匙具足夠長度便於搯取罐
頭內食物，且延長柄並不增加收摺厚度，有利於收容於罐蓋內。舉發引證案並未揭露
本案具延長柄之構成，其雖亦為柄體與杓體摺合組裝成湯匙，惟杓體之嵌合槽方向與
本案相異，其係藉嵌合槽兩側凸
案直接利用榫槽嵌卡亦有不同，引證案未見本案可增加握柄長度使用之效果，兩案構
造與功效自難謂相同，原告所稱兩案所利用之結構特徵、目的、功效皆相同，實難採
信。又查本案之凹槽方向與湯匙相同，使用湯匙搯取食物時，就湯匙結構而言，以可
彎折處為支點，依槓桿原理匙杓荷重力量於另端與柄嵌卡處，將形成一大小相同方向
相反之作用力，使其榫增加嵌卡於柄之凹槽之結合力。而引證案之湯匙搯取食物時，
其杓體荷重則分布於嵌合槽兩側與卡結凸體卡合處，故二案受力之分布並非相同，此
即代表二案柄體與杓體之卡合結構有異。另引證案雖係卡結凸體雙邊至末端受到卡結
體卡結，惟其受力情形亦係平均分布於兩側，原告謂其所產生之力矩將大於本案，亦
難採信。至有關本案凹槽前端具有一斜度（說明書係載明為略成凸出之弧面），此並
非本案申請專利範圍所載專利特徵之構成，自無論究其是否易使榫輕易滑出之必要。
原告雖稱本案匙杓背面受力易折脫離卡結，然因原告並未檢附具公信力之具體測試資
料足資佐證，原告所述本案嵌卡結合力差及受力易折之缺失，尚難採信。又本案為三
摺
尚須考量收容於匙杓內以避免增加厚度，此非運用引證案所揭露技術即可輕易達成，
其增加使用長度對搯取罐內食物不多時，確有方便之處，尚難謂不具增進功效。原告
在再訴願程序所提第00000000號「可摺式湯匙之改良構造」專利案，其非為
舉發申請所檢附證據，並未交付關係人答辯，自非屬本件舉發審究之範疇。另該案係
關係人就本案改良之再發明，其說明書或載有本案有不易脫模及較不易卡入之問題，
惟此並非證明本案為完全不可實施，且本案相較於申請當時之既有技術，其增加使用
長度之
創作不符合新型專利要件。原告另稱本案不具「製造成本相對較低」乙節，惟查本件
舉發審定係就本案與舉發引證案相較，本案構造較為簡單，製造成本自亦相對較低，
原告據關係人申請之後案論究本案之製造成本，顯與舉發引證所欲證明之事實不符，
亦與審查判斷基準有違。況本案在訴願及再訴願程序中經經濟部先後二次送請國立清
華大學鑑定結果亦認二案為不同之構造，本案具有增進功效，有審查意見書二份在
可資佐證，是原告所訴各節，均難認有據。從而被告所為本案舉發不成立之審定，於
法並無違誤，訴願決定及再訴願決定遞予維持該審定，亦無不合，原告起訴意旨難認
有理由，應予駁回。
據上論結，本件原告之訴為無理由，爰依行政訴訟法第二十六條後段，判決如主文。
中    華    民    國     八十七      年      二      月      十二       日
                    行 政 法 院 第 二 庭
                                審 判 長 評  事      黃  綠  星
                                         評  事      廖  政  雄
                                         評  事      徐  樹  海
                                         評  事      彭  鳳  至
                                         評  事      黃  合  文
右  正  本  證  明  與  原  本  無  異
                                         法院書記官  蘇  金  全
中    華    民    國     八十七      年      二      月      十三       日
